臺灣高等法院臺中分院民事判決　　　　96年度勞上易字第20號
上　訴　人　永發國際股份有限公司
法定代理人　乙○○
訴訟代理人　李勝雄律師
被　上訴人　甲○○○
訴訟代理人　楊振裕律師
上列當事人間請求給付退休金等事件，上訴人對於中華民國96年
4月30日台灣彰化地方法院96年度勞訴字第3號第一審判決，提起
上訴，本院於96年7月10日言詞辯論終結，判決如下：
    主  文
原判決關於命上訴人給付超過新台幣伍拾柒萬捌仟伍佰元及其利
息部分，並該部分假執行之宣告，暨除確定部分外之訴訟費用裁
判均廢棄。
上開廢棄部分，被上訴人在原審之訴及假執行之聲請均駁回。
其餘上訴駁回。
第一、二審訴訟費用除確定部分外，由上訴人負擔百分之九十六
，餘由被上訴人負擔。
    事實及理由
一、被上訴人起訴主張：被上訴人自民國 65年6月20日起受僱於
    上訴人公司設在彰化縣和美鎮○○路○段705號之工廠，嗣於
    95年10月14日以工作達25年以上為由，向上訴人申請自翌日
    退休，惟上訴人卻拒絕依法給付退休金予被上訴人。被上訴
    人自 65年6月20日起至95年10月14日止之工作年資，應依勞
    動基準法（下稱勞基法）施行前後分別適用台灣省工廠工人
    退休規則、勞基法相關規定計算退休金。被上訴人於勞基法
    施行前之工作年資為8年1個月又12日，以年資 8年計算，每
    年應給與2個基數之退休金，按被上訴人退休前3個月平均工
    資14,763元，被上訴人此部分之退休金可以請求 236,208元
    ；於勞基法施行後之工作年資為 22年2個月又13日，以年資
    22年計算，其中前7年部分每年應給與2個基數之退休金，後
    15年部分每年應給與1個基數之退休金，按被上訴人退休前6
    個月平均工資14,523元，被上訴人此部分之退休金可以請求
    421,167元，合計上訴人應給付之退休金金額為657,375元。
    又依被上訴人之服務年資，上訴人應依勞基法第38條之規定
    給予被上訴人一定日數之特別休假，自 95年10月14日回溯5
    年之被上訴人特別休假日數應共為147日，依勞基法第 39條
    有關特別休假應加倍發給工資之規定，上訴人未給予被上訴
    人特別休假，卻未給付被上訴人加倍之工資，以被上訴人之
    平均工資14,523元計算，上訴人應再給付特別休假未休之工
    資71,163元。爰求為命上訴人給付 728,538元，及自起訴狀
    繕本送達翌日即96年2月7日起算法定遲延利息之判決（原判
    決認定被上訴人之服務年資應自73年4月7日起算，被上訴人
    所得請領之退休金在勞基法施行前之工作年資僅 3個多月不
    予計算，在勞基法施行後之工作年資為 22年2月又15日，應
    有37.5個基數，依其平均工資14,523元計算，應可請領退休
    金544,613元。又被上訴人自95年10月14日回溯5年之特別休
    假日數應為 115日，被上訴人得向上訴人請求不休假之工資
    依前揭平均工資計算為55,672元。判決命上訴人給付600,28
    5元，及自 96年2月7日起算之法定遲延利息，而駁回被上訴
    人其餘請求，被上訴人就其敗訴之部分，並未聲明不服）。
二、上訴人則以：被上訴人當初係申請離職，有員工離職申請書
    為證，被上訴人既已離職，而非申請退休，自與勞動基準法
    之退休規定不符，自不得於離職後以其已符退休資格，於事
    後再請領退休金。又台灣省工廠工人退休規則早於 89年9月
    25日廢止，已無適用之餘地；另勞工退休金條例係於 94年7
    月1日起施行，被上訴人於94年6月15日選擇適用勞工退休金
    新制，故自 94年7月起被上訴人之退休金均已依法提撥，被
    上訴人自行查詢其退休金帳戶即明，被上訴人自不得再向上
    訴人請求退休金。又勞基法施行細則第 24條第3項所定「特
    別休假因年度終結或終止契約而未休者，其應休未休之日數
    ，雇主應發給工資」，是指當年度應休而未休之特別休假而
    言，否則該特別休假可以累計五年計算工資，無異是變相加
    薪，當非特別休假之立法本旨；且被上訴人於95年10月15日
    離職，關於離職前一年之特別休假未休假應發給之工資，須
    由被上訴人負舉證責任證明有可歸責於上訴人之事由，不得
    逕命上訴人給付未休假薪資等語，資為抗辯。
三、以下事實為兩造所不爭執：
　(一)被上訴人受僱於上訴人公司設在彰化縣和美鎮○○路○段705
 　 號之工廠，自95年10月15日起未繼續服務。
　(二)被上訴人離開前六個月即96年5月至10月之工資依序為14,86
  　5 元、14,970元、14,465元、15,095元、14,686元、14,508
    元。
　(三)被上訴人於96年1月26日以彰化光復路郵局第386號存證信函
    向上訴人表明退休之意思，上訴人迄未給付被上訴人退休金
    。
　(四)上訴人在被上訴人離開前五年內未給予被上訴人特別休假，
  　就被上訴人應休而未休之特別休假，上訴人未加倍給付被上
    訴人工資。
　(五)被上訴人在73年3月8日曾經自上訴人公司退保，於73年4月7
  　日再加保。
　(六)被上訴人為37年2月28日出生，於 95年10月15日離開上訴人
  　公司時已滿55歲，服務年資超過15年。
四、本件兩造爭執之重點：
　(一)被上訴人可否向上訴人請求給付退休金？
　(二)被上訴人若可請求退休金，上訴人應給付之退休金為何？
　(三)被上訴人可否向上訴人請求給付未休之特別休假的工資？
　(四)被上訴人若可請求未休之特別休假的工資，上訴人應給付之
  　工資為何？
五、本院得心證之理由：
　(一)被上訴人可否向上訴人請求給付退休金？
　1.被上訴人係37年2月28日出生，於 95年10月15日離開上訴人
  　公司時已滿 55歲，而被上訴人雖於65年6月20日即進入上訴
  　人公司服務，但在73年3月8日有自上訴人公司退保，至73年
    4月7日再加保，原審法院業已判決被上訴人服務上訴人公司
    之年資應自73年4月7日起算確定，被上訴人於本院再主張其
    係自 65年6月20日起受僱上訴人公司，服務年資超過30年等
    語，自無可採，本院應受原審確定判決之拘束，就被上訴人
    服務上訴人公司之年資即應自73年4月7日起算，則被上訴人
    自73年4月7日起算至95年10月15日離開上訴人公司之服務年
    資應有22年6個月。按勞工工作15年以上滿 55歲者，得自請
    退休，勞基法第53條第1款定有明文，被上訴人於95年10月1
    5日離開上訴人公司時應有符合自請退休之規定。
　2.被上訴人於離開上訴人公司時已符合自請退休之規定，得向
  　上訴人申請退休請領退休金，此權利被上訴人無任意拋棄之
  　理。被上訴人主張其已於95年10月14日口頭向上訴人申請自
    95年10月15日退休，被上訴人此部分主張為上訴人所否認，
    被上訴人亦無法證明其已於95年10月14日口頭向上訴人申請
    退休，上訴人並提出被上訴人於95年10月16日簽署之員工離
    職申請書，抗辯被上訴人係申請離職，而非退休，不得於離
    職後以其已符退休資格，於事後再請領退休金云云。惟被上
    訴人申請離職，僅表示被上訴人要終止兩造之勞動契約，不
    願繼續在上訴人公司之工廠服務，而被上訴人於申請離職時
    已符合自請退休之要件，被上訴人之自請退休亦係要終止兩
    造之勞動契約，不願繼續在上訴人公司之工廠服務，被上訴
    人之申請退休自不排除於申請離職之範圍，是不能以被上訴
    人申請離職，即認為被上訴人已放棄自請退休請領退休金之
    權利，係無條件不要求任何代價而離職。再由被上訴人95年
    10月15日離職後即於同月30日向彰化縣政府申請協調其與上
    訴人有關退休金之勞資爭議，並於同年12月13日出席彰化縣
    政府勞資爭議協調會時表示「本人在上訴人公司服務30年，
    請公司依勞基法發給本人退休金」等語，復於96年 1月26日
    以彰化光復路郵局第386號存證信函通知上訴人其係於 95年
    10月14日申請退休請求依法給付退休金，此有彰化縣政府勞
    資爭議案件協調申請書、彰化縣勞資關係協進會勞資爭議協
    調會會議紀錄，彰化光復路郵局第 386號存證信函在卷可稽
    （附原審卷第11至13頁），足見被上訴人95年10月15日自上
    訴人公司離職，係申請退休之意思。查勞基法第53條之規定
    係基於勞工之立場，為防止雇主不願核准已達一定年資、年
    齡之勞工自請退休之弊端，而賦予勞工得自請退休之權利，
    使符合該條規定要件之勞工於行使自請退休之權利時，即發
    生終止勞動契約之效力，而無須得雇主之同意。被上訴人於
    離職時已符合自請退休之要件，其向上訴人申請離職之真意
    在於自請退休，上訴人自不能拒絕給付退休金。上訴人雖稱
    被上訴人之離職非申請退休之意云云，但縱依上訴人之主張
    ，實務上最高法院92年台上字第2152號判決意旨認為「依勞
    基法第12條或第15條規定終止勞動契約者，或定期勞動契約
    期滿離職者，勞工不得向雇主請求加發預告期間工資、資遺
    費，為勞基法第18條所明定，退休金並未包括在內，故雇主
    依勞基法第12條第1項第4款規定終止勞動契約時，勞工仍得
    向雇主請求給付退休金。又依退休金之經濟性格觀之，工資
    本質上係勞工提供勞動力之價值，退休金之性質為『延期後
    付』之工資，為勞工當然享有之既得權利，於勞工退休時支
    付，且不因勞工事後離職而消滅。退休金本質上係以勞工全
    部服務期間為計算標準所發給之後付工資，雇主自不得以懲
    戒解僱為由，剝奪勞工請求退休金之權利。」勞工於符合自
    請退休之要件，即使因違反勞動契約為雇主依勞基法第12條
    第1項第4款之規定終止勞動契約而離職，仍得自請退休請求
    雇主給付退休金，則在勞工自行申請離職經雇主同意之情況
    下，自亦應許勞工於離職後能自請退休請求雇主給付退休金
    ，被上訴人於申請離職後即仍得向上訴人為自請退休之意思
    表示。本件被上訴人應得請求上訴人給付退休金，上訴人所
    辯被上訴人不得於離職後再請領退休金，要無可採。
  (二)被上訴人若可請求退休金，上訴人應給付之退休金為何？
  1.按勞工工作年資自受僱之日計算，適用本法前之工作年資，
    其退休金給與標準，依其當時應適用之法令規定計算。適用
    本法後之工作年資，其退休金給與標準按其工作年資，每滿
    1年給與兩個基數；但超過15年之工作年資，每滿1年給與 1
    個基數，最高總數以45個基數為限。未滿半年者以半年計；
    滿半年者以1年計。此觀勞基法第84條之2及第55條第1項第1
    款之規定自明。查勞基法係於73年 7月30日公布，而被上訴
    人73年4月7日到期，故兩造之勞雇關係自73年8月1日起始適
    用勞基法，而上訴人之工廠係設在彰化縣和美鎮○○路 ○段
    705 號，自屬台灣省工廠工人退休規則所稱之工廠，被上訴
    人即為該規則所稱之工人，是被上訴人之工作年資，即應依
    勞基法施行前後分別適用台灣省工廠工人退休規則、勞基法
    相關規定計算退休金。
  2.勞基法施行前，被上訴人自73年4月7日起至73年 7月31日止
    之工作年資僅 3個多月，未滿半年，依台灣省工廠工人退休
    規則第9條第1項規定，未滿半年部分之基數應不予計算。台
    灣省工廠工人退休規則雖於89年 9月25日廢止，且上訴人公
    司係設在台北市，上訴人因此認為台灣省工廠工人退休規則
    於本件並無適用之餘地。但台灣省工廠工人退休規則雖於89
    年9月25日廢止，但本件並非就被上訴人89年9月25日以後之
    工作年資適用台灣省工廠工人退休規則計算退休金，而係對
    被上訴人勞基法施行前之工作年資，依勞基法第84條之 2之
    規定適用台灣省工廠工人退休規則計算退休金，而退休金之
    性質為延期後付之工資，被上訴人於勞基法施行前之工作年
    資所得請領之退休金仍是當時之工資，則就當時之工資，適
    用當時有效之法令即台灣省工廠工人退休規則，自無不合；
    又上訴人公司雖係設在台北市，但其工廠位於彰化縣和美鎮
    ○○路○段705號，被上訴人則任職在上訴人公司之該工廠，
    應仍有台灣省工廠工人退休規則之適用，上訴人所謂台灣省
    工廠工人退休規則於本件無適用之餘地，即無可採。況被上
    訴人勞基法施行前之 3個多月工作年資，實際上係未算入被
    上訴人請求退休金之範圍內，上訴人所辯縱然有理，亦不影
    響判決之結果。
  3.勞工退休金條例自94年7月1日起施行，勞工退休金條例第11
    條第1、2項規定「本條例施行前已適用勞基法之勞工，於本
    條例施行後，仍服務於同一事業單位而選擇適用本條例之退
    休金制度者，其適用本條例前之工作年資，應予保留。」、
    「前項保留之工作年資，於勞動契約依勞基法第53條規定終
    止時，雇主應以契約終止時之平均工資，計給該保留年資之
    退休金。」而被上訴人已於94年 6月15日就勞工退休金條例
    施行後之工作年資選擇適用勞工退休金條例之勞工退休金新
    制，此有上訴人所提出之勞工退休金條例選擇意願徵詢表在
    卷可稽（附本院卷第 4頁），被上訴人對該選擇意願徵詢表
    上之被上訴人簽名承認真正（見本院卷第33頁），自應推定
    該選擇意願徵詢表之真正，被上訴人否認該選擇意願徵詢表
    內所勾選之選擇適用勞工退休金條例之勞工退休金新制係其
    所為，並未舉證以實其說，自應認為被上訴人已選擇適用勞
    工退休金新制。依勞工退休金條例之規定，勞工之退休金應
    由雇主按月提撥，並由勞工於退休時向勞工保險局請領（見
    勞工退休金條例第13、28條之規定），被上訴人94年7月1日
    以後之工作年資所得請領之退休金，自應依勞工退休金條例
    之規定向勞工保險局請領，不得再依勞基法之規定向上訴人
    請求。縱上訴人未依法為被上訴人提撥至少每月工資 6％之
    勞工退休準備金，致被上訴人無法向勞工保險局請領，被上
    訴人亦得向上訴人請求賠償損害，而非適用勞工退休金舊制
    ，被上訴人就其94年7月1日以後之工作年資，依勞基法之規
    定請求上訴人給付退休金，應有未合。又上訴人係於上訴本
    院後始提出被上訴人94年7月1日以後之工作年資不得再依勞
    基法之舊制向上訴人請求退休金之新防禦方法，惟上訴人於
    原審審理時一時疏忽，未注意被上訴人就94年7月1日以後之
    工作年資已選擇適用勞工退休金條例之勞工退休金新制，不
    得再依勞基法之規定對其請求給付退休金，若不許上訴人於
    本院提出此一新防禦方法，將使被上訴人除可以依舊制向上
    訴人請領退休金外，仍得再依新制向勞工保險局請領退休金
    ，勞工保險局所支付之退休金又係上訴人所提撥之勞工退休
    準備金，無異上訴人重複支付被上訴人退休金，對上訴人即
    有顯失公平，故本院依民事訴訟法第447條第 1項第6款之規
    定仍許上訴人提出此一新防禦方法。
  4.依前所述，被上訴人依勞基法之規定所得請求上訴人給付退
    休金之工作年資為93年8月1日起至94年 6月31日，共20年又
    11個月，其勞工退休金之給與標準依勞基法第55條第1項第1
    款之規定，滿半年者以一年計，工作年資應視為21年，再按
    每滿1年給與兩個基數，超過15年之工作年資，每滿1年給與
    1個基數之標準，應有36個基數。至被上訴人退休時1個月之
    平均工資，依被上訴人退休前6個月即95年5月至10月之工資
    依序為14,865元、14,970元、14,465元、15,095元、14,686
    元、14,508元，其平均工資為14,523元（14,865＋14,970＋
    14,465＋15,095＋14,686＋14,508＝88,589，88,589 ÷183
    30＝14,523），上訴人所應給付被上訴人之退休金即為52
    2,828元（14,52336＝522,828）。
  (三)被上訴人可否向上訴人請求給付未休之特別休假的工資？
  1.勞工在同一雇主或事業單位，繼續工作滿一定期間者，雇主
    應依勞基法第38條之規定給予勞工一定日數之特別休假；再
    依勞基法第39條之規定，特別休假之工資應由雇主照給，雇
    主經徵得勞工同意於休假日工作者，工資應加倍發給，因季
    節性關係有趕工必要，經勞工或工會同意照常工作者，亦同
    。可見特別休假勞工若未休假，仍照常工作，雇主即應加倍
    發給勞工工資。勞基法施行細則第24條第 3款亦規定「特別
    休假因年度終結或終止契約而未休者，其應休未休之日數，
    雇主應發給工資」。被上訴人在上訴人公司之工廠工作年資
    超過20年，上訴人自應依勞基法第38條之規定給予被上訴人
    一定日數之特別休假，而上訴人未給予被上訴人特別休假，
    被上訴人仍照常工作，上訴人亦未加倍發給被上訴人工資，
    則被上訴人請求上訴人給付其未休之特別休假的工資，自屬
    有據。
  2.上訴人辯稱：勞工於滿足第38條取得特別休假權之法定要件
    後，該特別休假之法性質即屬於可向雇主請求休假之債權。
    即使勞工於該年度未休完所有日數之特別休假，其債權之時
    效應屬於兩年之短期時效，換言之，勞工可將剩餘日數之特
    別休假撥入次年度中累計休假，若次年度尚未休完，則該上
    年度之特別休假罹於時效而自動消滅其請求權。故勞基法施
    行細則第24條第 3款：「特別休假因年度終結或終止契約而
    未休者，其應休未休之日數，雇主應發給工資」之規定，是
    指當年度應休而未休之特別休假而言，否則該特別休假可以
    累計五年計算工資，無異是變相加薪，當非特別休假之立法
    本旨云云。然上訴人所稱勞工於該年度未休完所有日數之特
    別休假，應將剩餘日數之特別休假撥入次年度中累計休假，
    與勞基法第39條應加倍發給工資之規定不合；上訴人再謂特
    別休假之債權時效應屬兩年之短期時效，與民法第 127條之
    規定不符，勞基法及勞基法施行細則就特別休假之工資請求
    權亦無時效之規定，該兩年之短期時效殊屬無據。另勞基法
    施行細則第24條第 3款所定特別休假因年度終結而未休者，
    應指上年度之特別休假；所定特別休假因終止契約而未休者
    ，則指當年度之特別休假，上訴人將「特別休假因年度終結
    或終止契約而未休者」，均解為當年度之特別休假，顯有未
    當。勞工應休而未休之特別休假，可以請求雇主給付工資，
    係勞基法及勞基法施行細則之規定，該工資請求權勞基法及
    勞基法施行細則亦無時效之規定，則被上訴人請求自95年10
    月14日回溯 5年之特別休假的工資，即應准許，並無上訴人
    所稱特別休假可以累計五年計算工資，無異是變相加薪，當
    非特別休假之立法本旨之可言，上訴人此部分所辯，委無可
    採。
  3.行政院勞工委員會79年12月27日台（79）勞動二字第 21776
    號函示「勞工之特別休假應在勞動契約有效期間為之，惟勞
    動契約之終止，如係可歸責於雇主之原因時，雇主應發給未
    休完特別休假日數之工資」。勞基法施行細則第24條第 3款
    已有「特別休假因終止契約而未休者，其應休未休之日數，
    雇主應發給工資」之規定，該規定係緊接在第 2款「特別休
    假日期應由勞雇雙方協商排定之」規定之後，勞動契約終止
    後，排定之特別休假日期若在終止之後，勞工因勞動契約失
    效，對該尚未到期之特別休假日已無權利可享受，自不得再
    要求雇主給付該未休特別休假之工資，故勞基法施行細則第
    24條第 3款所謂應休未休之特別休假，自不包括排定在契約
    終止後之特別休假，是該款所定應休未休之特別休假，雇主
    應發給工資，即應指排定在契約終止前之特別休假。勞基法
    施行細則第24條第 3款雇主應發給應休未休特別休假之工資
    ，並無可歸責於雇主之原因致契約終止之限制，則祇須契約
    終止，不論是否可歸責雇主之事由，雇主均應給付應休未休
    特別休假之工資。行政院勞工委員會79年12月27日台（79）
    勞動二字第 21776號函示之內容，依其文之前後對照，未休
    完特別休假日數即應在指排定在勞動契約失效後之特別休假
    ，故該79年12月27日台（79）勞動二字第 21776號函應係針
    對排定在勞動契約終止後之特別休假而言，與勞基法施行細
    則第24條第3款規定之情形不同。本件被上訴人係請求自 95
    年10月14日回溯 5年之特別休假的工資，即應適用勞基法施
    行細則第24條第 3款之規定，不以可歸責於雇主為必要，而
    無行政院勞工委員會79年12月27日台（79）勞動二字第2177
    6號函之適用。上訴人以該79年12月27日（79）勞動二字第2
    1776號函，抗辯關於離職前滿一年之特別休假未休假應給付
    工資，應由被上訴人負舉證責任證明有可歸責於上訴人之事
    由，自無足採。
  (四)被上訴人若可請求未休之特別休假的工資，上訴人應給付之
    工資為何？
    被上訴人自73年4月7日起任職於上訴人公司之工廠，依勞基
    法第38條之規定，勞工在同一雇主或事業單位，繼續工作滿
    一定期間者，每年應依左列規定給予特別休假：1.一年以上
    三年未滿者七日。2.三年以上五年未滿者十日。3.五年以上
    十年未滿者十四日。4.十年以上者，每一年加給一日，加至
    三十日為止。被上訴人自82年 4月7日起工作滿9年，83年度
    可享有14日之特別休假，自83年4月7日起工作滿10年，84年
    度可享有15日之特別休假，而後每一年加給 1日之特別休假
    ，算至90年度為21日，91年度為22日，92年度為23日，93年
    度為24日，94年度為25日，95年度為26日，被上訴人請求自
    95年10月14日回溯5年之特別休假的工資，該5年被上訴人之
    特別休假日數合計至少有115日（21＋22＋23＋24＋25＝115
    ），再以前揭被上訴人之平均工資每月14,523元計算，被上
    訴人得請求上訴人給付之特別休假的工資為55,672元（14,5
    23÷30115＝55,672）。
六、綜上所述，上訴人應給付被上訴人之金額為退休金 522,828
    元，特別休假的工資 55,672元，合計578,500元，被上訴人
    請求上訴人給付600,285元，及自96年 2月7日起算之法定遲
    延利息，在 578,500元及其利息之範圍內，並無不合，應予
    准許，超過部分則屬無據。原審為上訴人敗訴之判決，命上
    訴人如數給付，並為假執行之宣告，上訴意旨指摘原判決不
    當，求予廢棄改判，就上開不應准許之部分，原判決尚有違
    誤，此部分之上訴為有理由，爰由本院廢棄此部分之原判決
    ，改判如主文第 2項所示，其餘部分，原判決核無不當，此
    部分之上訴為無理由，應予駁回。
七、據上論結，本件上訴為一部有理由，一部無理由，依民事訴
    訟法第449條第1項、第450條、第79條，判決如主文。
中　　華　　民　　國　　96　　年　　7 　　月　　24　　日
                  民事第四庭    審判長法　官  黃斐君
                                      法　官  張浴美
                                      法　官  陳蘇宗
以上正本係照原本作成。
不得上訴。
                                      書記官  林振甫
中　　華　　民　　國　　96　　年　　7 　　月　　27　　日
                                                      Ｍ
